【裁判字號】    88,上更(一),255
【裁判日期】    891129
【裁判案由】    常業重利
【裁判全文】
臺灣高等法院臺中分院刑事判決                八十八年度上更(一)字第二五五號
    上  訴  人  臺灣臺中地方法院檢察署檢察官
    被      告  乙○○
右上訴人因被告常業重利案件，不服臺灣臺中地方法院八十六年度訴字第一三八號中
華民國八十六年四月二十三日第一審判決（起訴案號臺灣臺中地方法院檢察署八十五
年度偵字第一七三五六號），提起上訴，本院判決後，經最高法院發回更審，本院更
審判決如左：
    主    文
上訴駁回。
    事    實
一、本件公訴意旨略以：被告乙○○基於常業重利之犯意，在臺中市○區○○○街一
    三０號卓代書事務所，裝設00－0000000、00－0000000號電
    話，並在自由時報刊登廣告經營地下錢莊，出借現金供他人週轉或以支票貼現方
    式出借現金供他人週轉，自民國八十一年十月間起至八十四年底止，合計出借現
    金新臺幣（下同）一千七百萬元供丙○○週轉，每出借一百二十萬元，每月收取
    利息六萬元，並自八十三年六月間起至八十四年底止，合計以支票貼現方式出借
    現金二百多萬元供丙○○週轉，每十萬元支票，每月票貼利息三萬六千元，於放
    款之際預扣三個月利息，以此方式取得與原本顯不相當之重利，並以之為常業，
    借款客戶丙○○並需提供借據、土地建物所有權狀、身分證等文件，同時簽發超
    過借款金額之本票作擔保，乘人急迫、無經驗需現金週轉之際，貸放金錢予客戶
    丙○○等人，因認被告涉犯刑法第三百四十五條常業重利罪嫌等語。
二、按犯罪事實應依證據認定，無證據不得推定其犯罪事實，不能證明被告犯罪或其
    行為不罰者，應諭知無罪之判決，刑事訴訟法第一百五十四條、第三百零一條第
    一項分別定有明文，又事實之認定，應憑證據，如未能發現相當證據，或證據不
    足以證明，自不能以推測或擬制之方法，以為裁判基礎；另認定犯罪事實應依證
    據，為刑事訴訟法所明定，故被告否認犯罪事實所持之辯解，縱屬不能能立，仍
    非有積極證據足以證明其犯罪行為，不能遽為有罪之認定，最高法院著有四十年
    臺上字第八十六號、三十年上字第一八三一號判例可資參照。
三、公訴意旨認被告涉犯上開罪嫌，無非以告訴人丙○○之指訴，及扣案之本票一張
    、抵押借款收據一張、抵押權設定契約書一張、他項權利證明書一張、土地所有
    權狀一張、建築改良物所有權狀一張、借款人清冊十二張、房地借款貼紙四張、
    身分證九張為其論罪依據。訊據被告乙○○堅決否認有何重利犯行，並以其借款
    給告訴人丙○○，利息係以一萬元每月二百四十元計算，票貼利息則以一萬元月
    息二百元計算，僅係一般民間利息，並無重利，告訴人因誣告被告，已經最高法
    院以八十九年度台上字第六０００案件判決確定，已要去執行等語為辯，並提出
    最高法院判決書影本一份為證。經查：
（一）依公訴意旨所載，被告借款十萬元予告訴人，每個月票貼利息三萬六千元，於
      放款之際預扣三個月利息，亦即票貼借款十萬元，先扣十萬八千元利息，是在
      借款之初，借款人未取得分文借款，即須先付八千元利息，迄三個月後，再每
      月支付被告三萬六千元，起訴書此部分記載有違常理，即告訴人在警訊亦僅供
      述係先扣一個利息（偵一七三五六卷第十三頁），是公訴人所述預扣三個月利
      息等，應屬無據。
（二）偵查卷附本票影本一張票面金額為二十萬元、發票人為告訴人丙○○，發票日
      為八十一年十月二十八日，未載到期日，抵押借款收據係告訴人丙○○向羅淑
      芬借得一百二十萬元所立之借據，其上均未記載利息計算方式，抵押設定契約
      書、他項權利證明書則係告訴人丙○○向羅淑芬借得上開金錢後，以其所有不
      動產設定抵押權登記予羅淑芬，其上關於利息之記載則為每百元利息壹分計算
      ，尚非重利，而上開借款人清冊十二張所載內容，其中一部分借款時間為八十
      一年八月三十日被告之夫卓華郎去逝前所出借，於其夫去逝後出借者，固有部
      分記載利息，惟未載明係多久期間之利息，是無法計算利率，部分則無記載利
      息之數額，致無從核算其利息是否屬於重利，另房地借款貼紙上係記載「銀行
      利息，代還民間借款，專辦銀行、民間一二三胎借款，急先付款、免押權狀、
      保密、手續簡便、二十年老牌代書（阮代書），女代書誠信為您服務，00－
      0000000，00－0000000」，另自由時報上所刊載之00－0
      0000000、00－0000000電話，其一為被告所申請，另一為被
      告之妹阮美珍所申請，固為被告所坦承不諱，並有中華電信股份有限公司臺灣
      中區電信分公司八十六年二月二十二日中行字第８６Ｃ８２００７４７號函一
      份附原審卷可稽，上開證據固足以認定被告確有貸放借款予不特定之人之行為
      ，惟並不因被告有貸放借款予他人即遽認被告有重利行為。再查於被告處查扣
      之身分證九張，分別係被告之子卓上智所有自幼由被告保管及被告之夫卓華郎
      之二位弟弟之妻盧姒及陳碧慧所有，因其二人委託被告為其處理不動產買賣登
      記，乃將身分證交給被告保管，及被告之母阮楊金珠沒有兒子，生活均由被告
      處理，身分證亦由被告保管等情，已據證人卓上智、盧姒、陳碧慧、阮楊金珠
      於原審審理中證稱在卷（原審卷第八十六至九十頁），另卓富郎係被告夫卓華
      郎之兄，為智障者，其事情均由卓華郎處理，故身分證置於被告處，羅淑芬則
      為被告姐姐之女兒、陳春桐為被告之妹阮美珍之夫，亦為被告供述在卷，並有
      上開身分證影本在卷可憑，而陳碧慧、盧姒確曾委請被告辦理不動產買賣，有
      買賣契約書影本等件附原審卷第二十三至三十四頁可稽，自難據該身分證即認
      被告有重利犯行。另查，陳碧慧曾透過被告借二百四十萬元給告訴人丙○○，
      陳碧慧並於電話中親自與告訴人丙○○約定每月息四萬八千元（即年息百分之
      二十四），被告並未賺取利息差額等情，亦經證人陳碧慧在原審證述在卷（原
      審卷第八十八頁），另被告之夫卓華郎去逝前，為人介紹借款之利息係以一萬
      元月息二百四十元計算，卓華郎去逝後，被告雖多少也有介紹借款，惟利息亦
      同前一節，亦據曾於卓華郎之代書事務所任職之證人陳素珍、阮美珍在原審中
      結證在卷（原審卷第六十一、六十二、六十三頁），縱上開證據可認定被告有
      從事民間借款業務，惟該證據尚不足以證明被告於其出借金錢時有收取重利行
      為，是自難僅依上開證據認定被告有重利犯行。又按告訴人之告訴，係以使被
      告受刑事訴追為目的，是其陳述是否與事實相符，仍應調查其他證據以資審認
      ，有最高法院五十二年台上字第一三００號著有判例可按，故不得單憑告訴人
      之指述遽予認定被告之罪責，扣案如上開之物均不足為被告有重利行為之證據
      已如前述，告訴人丙○○雖於警訊指訴其向被告借款係以一百二十萬元每月利
      息六萬元，票貼利息則為每十萬元月息三萬六千元，惟查告訴人丙○○與被告
      間，為告訴人丙○○借款如何清償、拍賣等事宜，雙方發生多次爭執訴訟，有
      臺灣臺中地方法院檢察署八十六年度偵第一七三一號起訴書及臺灣臺中地方法
      院八十六年度自更字第二號刑事裁定書附原審卷第九十六至九十九頁可稽，告
      訴人甚至已因誣告被告殺人未遂，於八十九年十月十二日，經最高法院判處有
      期徒刑三月確定，有被告提出之判決書影本及本院自司法院網站查得之最高法
      院裁判全文可參，告訴人丙○○既與被告間為債務發生爭執，且嫌隙甚深，告
      訴人之指述即不可在無其餘事證下即遽加採信，告訴人丙○○於警訊中並自陳
      ：伊所支付超額利息部分，均係以現金支付等語，又在警訊中指述「我因生意
      需要，常跑銀行三點半，所以向乙○○以票貼方式借款，．．．利息以十萬元
      為例，一個月調現，先扣三萬六千元，實拿六萬四千元，乙○○有一套計息方
      法，即是法律漏洞，一萬元利息每月五百元，分別以支票支付，以二四０元乘
      以借款金額，另以現金支付二六０元乘以借款金額，如借款一百二十萬元，即
      以二四０元乘一二０等於二八八００元，另二六０乘一二０等於三一０００元
      須付現金，如此能避過高利貸之嫌」（八十五年度偵字第一七三五六號偵查卷
      第十三頁正面及第十二頁正面），惟其所述計算方法，在警訊、偵訊、原審、
      本院前審、本審均無任何相關借據或文件記載，經本審歷次訊問，告訴人僅一
      再稱「請給我一個半月時間，律師（已解除委任）會整理資料呈庭」、「其餘
      資料律師在搜集中」、「資料等律師回國再呈庭」、「很多、很複雜，請律師
      寫好狀紙再呈庭」、「希望她提出進一步資料後，再進一步提出」、「我有很
      多資料不敢馬上提出來」、「今日仍無法收齊資料」、「請再寬限一個月以上
      時間，以利搜集資料」，始終未提出任何有關前揭計算方法之資料供查證，而
      告訴人早於八十五年九月十二日警訊即提出該計算式，如有此方面事證，以雙
      方仇隙之深，應早已提出指證，焉有仍加以隱諱之理，其空言主張，自無從輕
      信，告訴人在本院提出卓富郎及阮美珍對告訴人之參與分配行使抵押權狀，其
      上記載之年利率亦係百分之三十六（本院卷第五十六、五十七頁，惟告訴人在
      狀上則虛偽附註每壹佰萬元「月」息高達拾陸萬元高利等字）又經本院依據
      卷附貸款資料及法務部戶役政連結作業系統查得數名證人住所，證人丁○○證
      述其向被告借款三十萬元，利息是一個月約七、八千元，但實際上僅拿四、五
      千元，證人戊○○證述利息約一年百分之二十，有訊問筆錄可參，又經本院囑
      託臺灣臺南地方法院訊問證人胡茆，證人證述其向被告借款利率為一角（即借
      一百元日息一角），即一萬元以三百元（月息）計算，分別有訊問筆錄可參，
      是依證人丁○○、楊侯德、胡茆所述，被告向其等收取之利息亦與一般民間利
      息相當，又經本院囑託臺灣臺北地方法院訊問證人巫英珠，證人證述其先生向
      被告或被告之夫卓華郎借款一百二十萬元，記得每月都是十幾萬元利息，第一
      個月就拿了三十幾萬元利息，是高利貸云云，然證人巫英珠亦證述其不知利息
      怎麼算，有訊問筆錄可參，況巫英珠借款之時，距本院囑託訊問時已相距近十
      年，並無其他充分事證證明被告確向證人巫英珠收取如此高利息，巫英珠所述
      亦與前揭證人丁○○、戊○○、胡茆所述不符，自不能由證人巫英珠證述即認
      被告確向告訴人收取高額利息，是難僅據告訴人陳述即認被告有公訴人所指犯
      行。
四、綜上所述，並無積極事證足認被告有公訴人所指犯行，此外，亦復查無其他積極
    證據足資認定被告應負本案重利罪責，原審因認不能證明被告犯罪，依法諭知無
    罪之判決，認事用法均無不合，公訴人提起本件上訴，仍以起訴時之證物為論據
    ，然本件公訴人起訴時所附之證物，均不足為被告犯罪之論據，已如前述，且犯
    罪事實應依証據認定，被告並無證明自己並未犯罪之義務，公訴人指被告未提出
    帳冊，以證明其所辯利息一萬元月息二百四十元計算一節，被告否認有何其他帳
    冊，公訴人所指尚無依據，自亦不能以之推論被告確有重利犯行，公訴人之上訴
    ，經核無理由，應予駁回。
據上論斷，應依刑事訴訟法第三百六十八條，判決如主文。
本案經檢察官甲○○到庭執行職務。
中      華      民      國    八十九     年      十一     月    二十九  日
                                  臺灣高等法院臺中分院刑事第五庭
                                        審判長法  官  吳  火  川
                                              法  官  郭  同  奇
                                              法  官  姚  勳  昌
右正本證明與原本無異。
檢察官得上訴。
如不服本判決應於收受送達後十日內向本院提出上訴書狀，其未述上訴之理由者並
得於提起上訴後十日內向本院補提理由書（均須按他造當事人之人數附繕本）。
                                              書記官  陳  如  慧
中      華      民      國    八十九     年      十一     月     三十   日
                                                                       Ｄ


司法院資訊處製作；財團法人民間司法改革基金會備份。
